臺灣高等法院民事判決
109年度重上字第368號
上  訴  人  宗道工程有限公司


法定代理人  高聚遠  
訴訟代理人  陳宏銘律師
被上訴人    泰創工程股份有限公司

法定代理人  陳萬富  
訴訟代理人  張家豪律師
上列當事人間請求給付工程款事件，上訴人對於中華民國109年2
月24日臺灣新北地方法院107年度建字第151號第一審判決提起上
訴，本院於111年3月1日言詞辯論終結，判決如下：
    主  文
原判決關於駁回上訴人後開第二項之訴，及命上訴人負擔該部分
訴訟費用之裁判均廢棄。
被上訴人應給付上訴人新臺幣肆佰捌拾肆萬伍仟貳佰捌拾玖元，
及自民國一０七年八月十四日起至清償日止，按年息百分之五計
算之利息。
其餘上訴駁回。
第一審訴訟費用關於廢棄部分，由被上訴人負擔。第二審訴訟費
用除減縮部分外，由被上訴人負擔十分之三，餘由上訴人負擔。
    事實及理由
一、上訴人主張：兩造於民國（下同）105年6月間簽訂工程契約
    (下稱系爭契約)，約定由被上訴人將其向訴外人毅成建設股
    份有限公司（下稱毅成公司）承攬「Gold Key新建工程之機
    電工程」其中水電工程(下稱系爭工程)分包予伊施作，工程
    總價為新臺幣(下同)5355萬元（含稅，未稅金額為5100萬元
　　)，完工期限為105年12月31日。嗣被上訴人於105年7月間追
    加空調配電工程210萬元(未稅)，於105年9月間追加水鐘吸
    收器工程120萬元(未稅)，於105年12月間追加客房電線工程
    75萬元(未稅)，於105年11月間追減空調配電工程(含防水填
    塞工程、送水送電工程、17-26 樓客房給排水配管工程)298
    萬元(未稅)，經追加減後之總工程款為5207萬元（未稅，計
    算式：5100萬元+210萬元+120萬元+75萬元-298萬元）。惟
    伊於105 年12月間向被上訴人請領105年10、11月之第12期
    工程計價款時，被上訴人無故拒絕給付，經伊催告仍置之不
    理，被上訴人顯無能力支付工程款，或構成給付遲延，爰依
    系爭契約第30條第2項第1.3款約定，或類推適用民法第254
    條規定，以106年1月21日宗工字第1060121001號備忘錄(下
    稱106年1月21日備忘錄)向被上訴人為終止契約之意思表示
　　，經被上訴人於106年2月2日收受，系爭契約即告終止，扣
    除被上訴人已付工程款487萬2748元及代付款項2880萬5605
    元後，尚欠工程款(含工程總價10%計算之保留款)2099萬514
    7元(含稅，計算式：5207萬元X1.05-487萬2748元-2880
　　萬5605元，見本院卷㈠第556頁)，爰依承攬契約關係請求被
    上訴人給付伊1744萬7712元本息等語(於本院表明不再主張
    民法第179條規定，見本院卷㈡第154頁)。原審判決上訴人敗
    訴，上訴人聲明不服，提起上訴後，於第二審減縮上訴聲明
    (見本院卷㈠第498頁)，合於民事訴訟法第446條第1項、第25
    5條第1項第3款規定，應予准許，該減縮部分即脫離繫屬，
    非本件裁判範圍。上訴聲明：㈠原判決關於駁回上訴人後開
    第㈡項之訴部分，及該部分假執行之聲請均廢棄；㈡被上訴人
    應給付上訴人1426萬8712元，及自支付命令送達之翌日起至
    清償日止，按年息5%計算之利息。
二、被上訴人則以：伊已支付上訴人工程款487萬2748元，並為
    上訴人代付款項2880萬5605元，且截至105年12月31日之銀
    行存款高達7567萬5402元，並無顯無能力支付工程款之情事
　　，上訴人依系爭契約第30條第2項第1.3款約定終止系爭契約
　　，於法不合。又系爭工程進度嚴重落後，上訴人於105年12
    月間就本院卷㈠第83頁附表項目1「1302及1317房內配管」
　　、項目2「各樓層電器與弱電接地箱」、項目3「B1F至B3F泵
    浦電源與訊號配管」、項目4「B1至B3燈具安裝」、項目5「
　　黑煙淨化盤一次側電源拉線」、項目6「發電機油槽油量指
    示燈」、項目7「RF空調盤電源」、項目8「16F空高熱水電
    源」、項目9「2F電梯盤」、項目10「1F平面給排水配管」
　　、項目11「2F平面給排水配管」、項目12「3F至B2F消防水
    池給水立管」、項目13「1F至3F揚水管連結」、項目14「
　　10F至16F之FRP排水修復回填」、項目15「16F夾層排水管連
    結及排水管管路」、項目16「B3F筏基馬達安裝與連結」、
    項目17「R1F至R2F揚水、給水、熱回水配管」、項目18「
　　105年12月22日業主(即毅成公司，下同)會議紀錄指示施作
    之動力配管線工程『線材部分4/C14m㎡』、『管材部分63mm
　　∮』」等18個工項(下合稱系爭18個工項)均未施作，經伊於10
    5年12月29日寄發(105)泰函字第12014號函(下稱105年12月2
    9日函)催告上訴人應於106年1月10日前完成，上訴人竟於10
    6年1月11日起自行停工，構成系爭契約第30條第1項第1.5款
    約定之終止事由，伊乃於106年1月26日寄發(17)泰函字第01
    006號函(下稱106年1月26日函)向上訴人為終止系爭契約之
    意思表示，經上訴人於同日收受，系爭契約即告終止
　　。另系爭契約第7條第3款約定須俟系爭工程正式驗收合格後
　　，上訴人始得請求給付驗收款，惟系爭工程未經兩造驗收，
    上訴人自不得請求給付驗收款。退步言，伊得以對上訴人之
    下列債權與上訴人本件工程款債權互為抵銷：㈠業主工地扣
    款109萬8047元及施工背心7350元、㈡訴外人廣欽文雲系統工
    程有限公司(下稱廣欽公司)點工及材料費用59萬64元、㈢訴
    外人樺晟(原判決誤載為樺昇)企業有限公司(下稱樺晟公司)
    進料費用24萬4172元、㈣訴外人萬蕙昇股份有限公司(下稱萬
    蕙昇公司)進料費用13萬2921元、㈤廣欽公司點工及材料費用
    164萬5855元、㈥訴外人竑業工程行點工費用91萬2870元、㈦
    訴外人樺榮股份有限公司(下稱樺榮公司)進料費用28萬965
    元、㈧訴外人奕華五金股份有限公司(下稱奕華公司)進料費
    用10萬5105元、㈨訴外人百軒科技企業有限公司(下稱百軒公
    司)進料費用26萬5244元、㈩訴外人大樹電線電纜有限公司(
    下稱大樹公司)進料費用60萬7921元、樺榮公司進料費用29
    萬8034元、樺晟公司進料費用52萬8808元、訴外人阡佐有
    限公司(下稱阡佐公司)進料費用106萬6812元、訴外人同寅
    興業股份有限公司(下稱同寅公司)進料費用15萬5713元、
    萬蕙昇公司進料費用4萬3998元、訴外人總昌配管材料有限
    公司(下稱總昌公司)進料費用52萬4870元、樺榮公司進料
    費用107萬1000元、竑業工程行點工費用236萬6385元、訴
    外人以樂工程行點工費用31萬3638元、百軒公司點工費用3
    7萬8000元、百軒公司連工帶料費用57萬7500元；上訴人
    於105年8、9月間起施工進度落後，毅成公司乃委請以樂工
    程行施作，並自伊之應領工程款中扣除，伊遭業主扣款金額
    為111萬1520元，伊就上開㈡至得依系爭契約第25條第1.2款
    、第1.3款、第1.4款、第1.5款約定，選擇合併請求上訴人
    給付；兩造約定系爭工程完工期限為105年12月31日，惟上
    訴人截至系爭契約終止之日即106年1月26日止，仍未完工，
    逾期26日，伊得依系爭契約第25條第3款約定，每逾1日按系
    爭契約總價5467萬3500元千分之4扣罰違約金，合計568萬60
    44元(5467萬3500元X4/1000
　　X26日)，經抵銷後，上訴人已無債權可資請求等語，資為抗
    辯。答辯聲明：上訴駁回。
三、兩造不爭執之事實(見原審卷㈢第195至199頁、本院卷㈠第238
    頁)：
  (一)兩造於105年6月間簽訂系爭契約，約定系爭工程總價為53
      55萬元（含稅，未稅金額為5100萬元)，完工期限為105年
      12月31日，上訴人係概括承受訴外人即原承包商映禎實業
      社原承攬之工程項目缺失改善工作，並自105年6月15日即
      第6期起向被上訴人申請估驗計價，有系爭契約影本可稽(
      見原審卷㈠第154至234頁)。
  (二)被上訴人於105年7月間追加空調配電工程210萬元(未稅
　　　)，於105年9月間追加水鐘吸收器工程120萬元(未稅)，於
      105年12月間追加客房電線工程75萬元(未稅)，另於105年
      11月間追減空調配電工程(含防水填塞工程、送水送電工
      程、17-26 樓客房給排水配管工程)298萬元(未稅)，系爭
      工程經追加減後之總工程款為5207萬元(未稅)，有採購變
      更單影本可稽(見本院卷㈠第215、219至225、263、264頁
　　　)。
　(三)系爭工程已計價金額為第6期估驗款212萬4211元（未稅）
　　　、發票金額223萬422元（含稅）；第7期估驗款622萬8790
      元（未稅）、發票金額654萬230元（含稅）；第8期估驗
      款788萬5271元（未稅）、發票金額827萬9535元（含稅）
　　　；第9期估驗款731萬7850元（未稅）、發票金額768萬374
      3元（含稅，原審卷㈢第196頁誤載含稅金額為768萬3473元
      ）；第10期估驗款656萬7470元（未稅）、發票金額689萬
      5844元（含稅）；第11期估驗款584萬2576元（未稅）、
      發票金額613萬4705元（含稅），第6至11期估驗款合計37
      76萬4479元（含稅），有第6至11期工程計價請款單及統
      一發票等影本可稽(見原審卷㈠第69至91頁)。
　(四)被上訴人於105年6至11月間給付上訴人工程款共487萬274
      8元（含105年9月1日給付上訴人預支工程款100萬元）
　　　，及為上訴人代付款項共2880萬5605元，有保留款及工程
      款計價統計表可稽（見司促卷第33頁、原審卷㈢第198、26
      9頁）。
四、得心證之理由： 
   (一)系爭契約何時終止？
　   ⒈按當事人終止契約，須有終止權，終止權有基於法律規定
       而生者（法定終止權），有基於當事人約定而生者（
　　　 約定終止權），無論何種終止，均有使契約關係自終止
       時起向將來消滅之效力，契約既經終止之後，即不得更
       為終止之意思表示。約定終止權之行使方法，應依契約
       當事人之約定，如未約定，依民法第263 條準用同法第2
       58 條之規定，得由一方向他方當事人以意思表示為之
　　　（最高法院73年度台上字第2286號、101年度台上字第232
       號判決意旨參照）。
　　 ⒉查系爭契約第30條第2項第1.3款約定：「乙方（即上訴人
       ，下同）因甲方（即被上訴人，下同）之過失終止合約
       ：下列情況之一，乙方有權以書面通知甲方(條文誤載為
       乙方)於7日內終止或解除合約，甲方不得拒絕。⒈可歸責
       於甲方之下列事項之一者：....1.3甲方顯無能力支付工
       程款者」(見原審卷㈠第164頁)。上訴人主張：伊於105年
       12月間向被上訴人請領第12期計價款時，被上訴人無故
       拒絕給付，經伊催告仍置之不理，被上訴人顯無能力支
       付工程款，且構成給付遲延，爰依系爭契約第30條第2項
       第1.3款約定，或類推適用民法第254條規定，以106年1
       月21日備忘錄向被上訴人為終止契約之意思表示
　　　 ，系爭契約已於106年2月2日合法終止云云，固提出106
       年1月7日宗工字第1060106001號備忘錄(下稱106年1月7
       日備忘錄)、106年1月21日備忘錄、台灣區水管工程工業
       同業公會(下稱水管公會)106年3月14日函及美商栢誠國
       際有限公司台灣分公司(下稱佰誠公司)105年11月23日PB
       /0000000A/16/L008號函(下稱105年11月23日函)等影本
       為證(見司促卷第29至31頁、本院卷㈠第73至75頁)。惟查
       ：
　　 ⑴被上訴人於105年6至11月間給付上訴人工程款共487萬274
       8元（含105年9月1日給付上訴人預支工程款100萬元
　　　 ），及為上訴人代付款項共2880萬5605元(見兩造不爭執
       之事實㈣)，參以被上訴人於105年12月31日之資產總額為
       19億1187萬6912元、負債總額為16億7241萬7425元、股
       東權益總額為2億3945萬9487元（見本院卷㈠第541頁
　　　 ），顯有資力履行系爭契約之工程款給付義務，難認被
       上訴人有系爭契約第30條第2項第1.3款約定「顯無能力
       支付工程款」之情形。
　 　⑵106年1月7日備忘錄記載略以：「主旨：有關泰創公司(
　　　 即被上訴人)支付9、10月份計價工程款未完全給付乙事
　　　 。說明：貴司105年12月1日應付9月份計價工程款未完
       全給付，尚有下列款項....。貴司106年1月3日應付10
       月份計價工程款，遲至今1月7日未收到匯款(含9月份計
       價工程款)，亦無扣款發票、折讓單或相關憑證。敝司
       呈送105年12月份計價工程單及發票，貴司未說明原因退
       回發票，未完成計價手續。懇請貴司體諒包商工料需要
       資金周轉，經營維艱。貴司7日內請派員移交工作及清點
       材料」(見司促卷第29頁)，僅係上訴人向被上訴人表明1
       05年9、10月份之估驗計價款尚未完全給付，擬停工並請
       求被上訴人於7日內派員移交工作及清點材料之意；106
       年1月21日備忘錄記載略以：「說明：....貴司105年12
       月1日起，應付敝司各期計價工程款未完全給付或不當延
       遲....已有違約之虞。........敝司盡力協助現場施工
       、配合工進，然貴司作法已嚴重侵害敝司權益及營運。
       今敝司被迫必須終止合約，請貴司結算至105年12月31日
       止....」(見司促卷第31頁)，僅係上訴人向被上訴人表
       明終止系爭契約之意，均不足以證明被上訴人顯無能力
       支付本件工程款。
　　 ⑶水管公會106年3月14日函記載：「本會新北市辦事處轄屬
       會員泰創工程股份有限公司(即被上訴人)承包理成營造『
       臺北藝術中心興建工程之水電工程』....因發生工程糾紛
       ，敬請貴處轉知轄屬會員知悉」、受文者為各辦事處(見
       本院卷㈠第73頁)，僅能證明被上訴人與訴外人理成營造
       工程股份有限公司發生工程糾紛；佰誠公司105年11月23
       日函記載略以：「主旨：請確依趕工進度於中華民國105
       年12月10日完成消防檢查掛件工作。說明：
　　　 ....截至今日為止，本工程現況為外牆帷幕牆鋁板尚未
       完成、室內高樓層部分隔間牆僅單面封板、天花板工程
       尚無一個樓層完整完成，消防設備設施仍無法安裝，更
       遑論連結測試工作，依目前進度，恐無法於105年12月10
       日達到消防掛件之要求；但貴公司自105年10月19日重新
       提送再次修正之趕工進度後，本工程各項進度仍屢屢遲
       延....。現本公司再次提醒，請貴公司務必注意合約第
       9.3條之最終履約期限，若本工程逾越最終履約期限，本
       公司將建請業主執行第10.1條之相關罰則....」
　　　 、受文者為毅成公司(見本院卷㈠第75頁)，僅能證明毅成
       公司向佰誠公司承攬施作「Gold Key新建工程」有進度
       落後情事，佰誠公司於105年11月23日催告毅成公司應於
       期限內完成消防檢查掛件工作，否則將處以逾期罰款
　　　 ，亦不足以證明被上訴人顯無能力支付本件工程款。從
       而，上訴人主張依系爭契約第30條第2項第1.3款約定，
       以106年1月21日備忘錄終止系爭契約云云，即屬無據。
　　 ⑷又上訴人主張：被上訴人未完全給付105年9、10月份估驗
       款，構成給付遲延，伊得類推適用民法第254條規定終止
       系爭契約云云。惟按稱承攬者，謂當事人約定，一方為
       他方完成一定之工作，他方俟工作完成，給付報酬之契
       約；報酬，應於工作交付時給付之，無須交付者，應於
       工作完成時給付之，民法第490條第1項、第505條第1項
       分別定有明文，此即為承攬報酬後付原則，若契約另有
       約定估驗款者，乃為減少承攬人資金壓力所設之財務融
       資而暫時支付之暫付款，於工程完工後辦理結算時，若
       尚有未辦理估驗之工項，併同尾款給付，若發現估驗計
       價超估時，則需從承攬人之應領款項中扣還或請求承攬
       人繳還，故估驗付款，僅係定作人就承攬人已施作未經
       正式驗收之工作先為估驗計價，並不發生承攬報酬已支
       付結算之結果。依系爭契約第5條第4款約定：「估驗
　　　 ：係指每項工程於一定時間內所完成之內容及數量，核
       定其款額之計算表」、第7條第2.1款約定：「工程款：
       為工程總價的百分之90，於每月20日前得申請本月工程
       款乙次，乙方每期計價金額不得大於甲方對業主計價金
       額(次月底起算31天電匯)」、第3.1款約定：「驗收款：
       為工程總價的百分之10。工程經甲方及業主正式驗收合
       格，乙方辦妥工程保固手續後一次付清尾款....」(見原
       審卷㈠第155、156頁)，可知上訴人於施工期間，得按月
       就所完成之內容及數量申請估驗計價，經被上訴人核實
       後給付該期內完成工程數量90%計算之估驗款，其餘10%
       為保留款，於系爭工程經正式驗收合格後給付，兩造於
       系爭契約中並未另行約定被上訴人遲延給付估驗款之法
       律效果，堪認兩造約定之分期估驗款，僅屬暫付款之性
       質，上訴人就各期估驗款經被上訴人扣款而未付部分，
       仍得於尾款時請求給付，且依前開所述，被上訴人於10
       5年間已主張上訴人施工進度落後，則被上訴人在得扣款
       金額尚未釐清前，就105年9、10月份之估驗款縱有短少
       給付，亦不構成給付遲延。況依民法第254條規定：「
　　　 契約當事人之一方遲延給付者，他方當事人得定相當期
       限，催告其履行，如於期限內不履行時，得解除其契約
　　　 」，其催告之內容，須表明債務人應為給付之意旨，否
       則不生催告之效力，觀諸106年1月7日備忘錄之內容，上
       訴人僅係通知被上訴人於7日內派員移交工作及清點材料
　　　 ，並未表明被上訴人應為如何給付之意旨，尚不生催告
       之效力，自不得逕行終止契約，故上訴人主張類推適用
       民法第254條規定，以106年1月21日備忘錄終止系爭契約
       云云，亦屬無據。
　　 ⒊又系爭契約第30條第1項第1.5款約定：「甲方因乙方之過
       失或違約而終止或解除合約權：下列情況之一，甲方得
       隨時終止本合約，並得以任何方式將全部或一部分工程
       改招他商承包，或由甲方自理，甲方因此所受之一切損
       失，乙方及保證人應負連帶賠償之全責，甲方有權以書
       面通知乙方於7日內終止或解除合約，乙方不得拒絕
　　　 。....1.5在本工程未全部完工前，無故全面停工達3日
       者」。查系爭工程預定完工期限為105年12月31日，惟
       上訴人於105年12月間仍有諸多工項未完成，經被上訴人
       以105年12月29日函催告上訴人應於106年1月10日前完成
       ，有105年12月29日函暨附件影本可稽(見原審卷㈠第139
       至141頁)，然上訴人屆期並未履行，並於106年1月11日
       退場，斯時系爭工程尚未完工，此為上訴人所不爭執(見
       本院卷㈠第532頁、卷㈡第14頁)，又上訴人以被上訴人顯
       無能力支付本件工程款或給付遲延為由終止系爭契約，
       均屬無據，已如前述，顯然上訴人自106年1月11日起，
       無故停工達3日以上，構成系爭契約第30條第1項第1.5款
       約定之終止事由，則被上訴人依該約定以106年1月26日
       函向上訴人為終止系爭契約之意思表示(見原審卷㈠第151
       頁)，核屬有據，而上訴人係於同日收受上開函文
　　　 ，業據上訴人陳明在卷(見原審卷㈠第238頁)，堪認系爭
       契約已於106年1月26日終止。
　 (二)系爭工程截至上訴人最後施工日即106年1月10日止，已
       施作完成之工程款數額為何？　 
　　 ⒈按契約之終止，僅使契約自終止之時起，嗣後歸於消滅
　　　 ，承攬契約在終止以前，承攬人業已完成之工作，苟已
       具備一定之經濟上效用，可達訂約意旨所欲達成之目的
       者，定作人就其受領之工作，有給付相當報酬之義務（
　　　 最高法院74年度台上字第1769號判決意旨參照）。準此
　　　 ，系爭契約雖經被上訴人於106年1月26日合法終止而向
       後失其效力，惟上訴人於系爭契約終止前，已依約提出
       之工作給付，仍得請求被上訴人給付相當之報酬。
　　 ⒉查系爭契約約定工程總價為5355萬元（含稅，未稅金額為
       5100萬元)，嗣經兩造合意追加減後之總工程款為5207萬
       元(未稅)，上訴人因概括承受映禎實業社原承攬之工程
       項目缺失改善工作，故自105年6月15日即第6期起向被上
       訴人申請估驗計價，而系爭工程第6至11期已計價之估驗
       款合計3776萬4479元（含稅，未稅金額為3596萬6170元)
       ，此為兩造所不爭執(見兩造不爭執事項㈠㈡㈢、本院卷㈠第
       213頁)，參以第6期工程計價請款單記載請款日期為105
       年6月15日、第7期工程計價請款單記載請款日期為105年
       7月15日、第8期工程計價請款單記載請款日期為105年8
       月15日、第9期工程計價請款單記載請款日期為105年9月
       15日、第10期工程計價請款單記載請款日期為105年10月
       15日、第11期工程計價請款單記載請款日期為105年11月
       15日、第12期工程計價請款單記載請款日期為105年12月
       15日（見原審卷㈠第69、73、77、81、85、89
　　　 、93頁），兩造對於第12期估驗計價期間係自105年11月
       16日起至105年12月15日止，不予爭執(見本院卷㈡第54頁
       )，堪認第6至11期估驗計價期間係自105年5月16日起至1
       05年11月15日止，上開期間已估驗計價之金額合計3776
       萬4479元（含稅，未稅金額為3596萬6170元)。
　　 ⒊又上訴人實際施作至106年1月10日止，並於106年1月11日
       退場，而被上訴人估驗計價僅進行至第11期即105年11月
       15日止，關於系爭工程自105年11月16日起至106年1月10
       日止已施作完成之工程款數額部分，因被上訴人另行僱
       工施作上訴人未完成部分(詳後述㈢)，且兩造間就上訴人
       已施作完成部分為何，仍有爭執，致無法進行鑑定
　　　 ，兩造復表明不聲請鑑定(見本院卷㈠第214頁)。本院審
       酌被上訴人係將其向毅成公司承攬之機電工程其中水電
       工程(即系爭工程)分包予上訴人施作，並按期就已完成
       之機電工程及數量申請估驗計價，故參酌被上訴人與毅
       成公司間辦理估驗計價資料，依系爭工程總價與機電工
       程總價之比例，計算系爭工程自105年11月16日起至106
       年1月10日止已施作完成之工程款數額，茲分述如下：
     ⑴觀諸毅成公司各期計價單之「合約項次」欄記載：「壹
　　　 、乙方工務所成立」、「貳、設備及材料送審完成」、
       「參、施工圖送審完成」、「肆、結構體完成」、「伍
　　　 、隔間牆配管完成」、「陸、給排水幹管完成」、「柒
　　　 、給排水分支管完成」、「捌、BUS WAY安裝組立完成
　　　 」、「玖、弱電幹管拉線完成」、「拾、消防泡沫撒水
       配管完成」、「拾壹、動力電源拉線完成」、「拾貳、
       弱電設備安裝完成」、「拾參、設備安裝完成(含弱電設
       備)」、「拾肆、消防檢查完成」、「拾伍、取得電信NC
       C核准」、「拾陸、取得衛工處核可函」、「拾柒、申請
       使用執照」、「拾捌、送水完成」、「拾玖、送電完成
       」、「貳拾、初驗完成」、「貳壹、複驗完成」、「
　　　 貳貳、客房陰極鎖追減」等工項(見原審卷㈢第275至303
       頁)。上訴人主張：除項次壹、捌外，其餘均為機電工程
       等語，被上訴人辯稱：除項次壹、肆、捌、拾參（弱電
       部分除外）、拾伍、拾陸外，其餘均為機電工程等語（
　　　 見本院卷㈡第120頁），可見項次貳、參、伍至柒、玖至
       拾肆、拾柒至貳壹、項次拾參關於弱電設備部分，均屬
       機電工程，此為兩造所不爭執，至於項次肆「結構體完
       成」、拾伍「取得電信NCC核准」及拾陸「取得衛工處核
       可函」等工項，是否屬於機電工程，兩造間存在爭執。
　　 ⑵又項次「肆、結構體」，係指建築物主體，建築物之主要
       構造包括基礎、主要樑柱、承重牆壁、樓地板及屋頂之
       構造(建築法第8條規定參照)，顯與機電工程無關；項次
       「拾伍、取得電信NCC核准」，係指取得國家通訊傳播委
       員會(NCC)核准設置電信設備(104年8月5日發布之建築物
       電信設備及空間設置使用管理規則第4條第1項本文、第2
       項規定參照)，而弱電工程主要用於傳送電子訊息，如電
       視信號工程、通訊工程、廣播音訊工程、消防工程
　　　 、安管監控工程等，是建築物之電信設備自屬弱電工程
　　　 ；項次「拾陸、取得衛工處核可函」，係指取得臺北市
       政府工務局衛生下水道工程處之核可設置污水下水道用
       戶排水設備(臺北市下水道管理自治條例第18條規定參照
　　　 )，參酌系爭工程報價單記載之工項包括：電氣工程、給
       排水設備工程、弱電設備工程、全棟防火填塞工程等，
       其中排水設備工程施作項目包括：給水系統配管設備工
       程、排水及排氣配管工程等（見原審卷㈠第167至234頁
　　　 ），堪認項次拾參關於設備安裝完成部分、項次「拾伍
　　　 、取得電信NCC核准」、「拾陸、取得衛工處核可函」等
　　　 ，均屬機電工程。
　　 ⑶準此，毅成公司各期計價單屬於機電工程部分，包括項次
       「貳、設備及材料送審完成」、「參、施工圖送審完成
       」、「伍、隔間牆配管完成」、「陸、給排水幹管完成
       」、「柒、給排水分支管完成」、「玖、弱電幹管拉線
       完成」、「拾、消防泡沫撒水配管完成」、「拾壹、動
       力電源拉線完成」、「拾貳、弱電設備安裝完成」、「
       拾參、設備安裝完成(含弱電設備)」、「拾肆、消防檢
       查完成」、「拾伍、取得電信NCC核准」、「拾陸、取得
       衛工處核可函」、「拾柒、申請使用執照」、「拾捌
　　　 、送水完成」、「拾玖、送電完成」、「貳拾、初驗完
       成」、「貳壹、複驗完成」等，又被上訴人與毅成公司
       就上開工項約定之契約金額依序為127萬7800元、166萬1
       140元、1175萬5760元、1303萬3560元、1175萬5760元
　　　 、1252萬2440元、1456萬6920元、100萬5740元、1942萬
       2560元、9660萬1680元、127萬7800元、127萬7800元、1
       27萬7800元、127萬7800元、127萬7800元、127萬7800元
       、127萬7800元、127萬7800元，合計2億342萬5760元(未
       稅)，此觀毅成公司第1期計價單之記載可明(見原審卷㈢
       第275頁)，而被上訴人係將上開機電工程分包予上訴人
       施作，兩造合意追加減後之總工程款為5207萬元(未稅)
       ，此為兩造所不爭執(見兩造不爭執之事實㈡)，則系爭工
       程總價佔被上訴人與毅成公司約定機電工程總價之比例
       應為25.6%（上訴人承攬之系爭工程總價5207萬元/被上
       訴人承攬之機電工程契約金額2億342萬5760元，小數點
       第一位數以下四捨五入)。
　　 ⑷觀諸被上訴人向毅成公司申請辦理各期估驗之計價單，其
       中第12期之計價日期為105年10月10日、第13期之計價日
       期為105年11月25日、第14期之計價日期為105年12月10
       日、第15期之計價日期為106年1月10日(見原審卷㈢第297
       至303頁)，可知第13期估驗計價期間自105年10月11日起
       至同年11月25日止(共46日)；第14期估驗計價期間自105
       年11月26日起至同年12月10日止；第15期估驗計價期間
       自105年12月11日起至106年1月10日止，此為兩造所不爭
       執(見本院卷㈡第102頁)。又系爭工程自105年11月16日起
       未辦理估驗計價，參酌毅成公司就上開第13至15期機電
       工程部分辦理估驗計價之金額，再依系爭工程佔機電工
       程之比例25.6%計算，得出系爭工程①自105年11月16日起
       至同年11月25日止，已施作完成之數額應為72萬1192元
       【含稅，(48萬3009元+91萬2349元+214萬6704元+230萬7
       704元+67萬845元+185萬1523元+107萬3352元+351萬5225
       元)X10/46X25.6%，元以下四捨五入，下同】；②自105年
       11月26日起至105年12月10日止，已施作完成之數額應為
       531萬3526元【含稅，（206萬6207元+220萬376元+233萬
       4542元+134萬1690+246萬8714元+190萬5200元+4萬251元
       +839萬8980元）X25.6%】；③自105年12月11日起至106年
       1月11日止，已施作完成之數額應為306萬3775元【含稅
       ，(126萬1188元+134萬1691元+
　　　 177萬1035元+26萬8338元+115萬3853元+228萬872元+
　　　 389萬896元)X25.6%】。從而，系爭工程自105年11月16
       日起至106年1月10日止，已施作完成之工程款數額為909
       萬8493元（含稅，72萬1192元+531萬3526元+306萬3775
       元）。
　　 ⒋綜上，系爭工程第6至11期即105年5月16日起至105年11月
       15日止，已估驗計價之金額合計3776萬4479元（含稅
　　　 ），兩造復不爭執上開各期之保留款數額合計377萬2847
       元(見本院卷㈡第15頁)，又系爭工程自105年11月16日起
       至106年1月10日止，已施作完成之工程款數額合計909萬
       8493元，已如前述，依此計算，系爭工程自105年5月16
       日起106年1月10日止，已施作完成部分之工程款數額應
       為5063萬5819元(3776萬4479元+377萬2847元+909萬8493
       元)。
　　 ⒌次按民法所謂條件，係當事人以將來客觀上不確定事實之
       成就或不成就，決定法律行為效力之發生之一種附款。
       茍當事人非以法律行為效力之發生繫於將來不確定之事
       實，而僅以其履行繫於不確定之事實之到來者，則非條
       件，應解為於其事實之發生時，為權利行使期限之屆至
       。準此，倘工程契約約定承攬人施作之工程經定作人驗
       收合格，及經承攬人繳納保固保證金後，始得請求給付
       工程尾款者，係以驗收合格及繳納保固保證金之事實為
       定作人給付工程尾款之清償期，在此情形，若該事實之
       到來確定不發生，則應認其期限已屆至。系爭契約第7條
       第3.1款約定，驗收款為工程總價10%，系爭工程經被上
       訴人及業主正式驗收合格，上訴人辦妥工程保固手續後
       一次付清尾款；系爭契約第27條第2款約定：「乙方報請
       驗收後，須經業主及甲方驗收完畢，方由甲方將完工證
       明書發給乙方，並與乙方辦妥工程保固保證後辦理工程
       款結算，並核發工程尾款」（見原審卷㈠第156、162頁）
       ，堪認兩造係約定以系爭工程「正式驗收合格」及「辦
       妥保固保證」之不確定事實之發生，作為系爭工程尾款
       之清償期，並非以之為發生債務之停止條件，則於該事
       實之發生已確定不能時，即應認其清償期屆至。上訴人
       於106年1月11日退場時，系爭工程尚未施作完成
　　　 ，被上訴人於106年1月26日終止系爭契約，嗣另僱工完
       成，於106年9月30日經被上訴人及業主正式驗收合格，
       此為兩造所不爭執(見本院卷㈡第15頁)，則上開「正式驗
       收合格」、「辦妥保固保證」等不確定之事實，已確定
       不能由上訴人完成，依前開說明，仍應認系爭工程尾款
       之清償期屆至，被上訴人負有給付尾款(含驗收款)予上
       訴人之義務，至於系爭契約終止前，被上訴人另行僱工
       接續施作系爭工程部分，被上訴人得依系爭契約第30條
       第1項第1.5款約定請求上訴人賠償，並自本件未付工程
       款中扣抵，尚不得拒絕給付尾款，被上訴人辯稱：系爭
       工程未經兩造驗收，上訴人不得請求驗收款云云，洵非
       可採。
　 (三)被上訴人所為各項抵銷抗辯，有無理由？
　　 ⒈工地扣款109萬8047元及施工背心7350元：
　　　 被上訴人辯稱：本件工程款應扣抵105年9月份業主工地
       扣款109萬8047元、105年10月份施工背心7350元等語，
       業據提出扣款申請書影本(見原審卷㈡第909至911頁)，此
       為上訴人所不爭執(見本院卷㈡第36頁)，核屬有據，應予
       准許。
     ⒉關於被上訴人委由其他廠商施作，支出進料及點工費用部
       分：
　　 ⑴雖證人即上訴人之員工蔡承祐證稱：伊於系爭工程施作期
       間擔任上訴人之領班，已於105年10月底或11月底離職。
       伊記得本院卷㈠第83頁附表所示項目2、3、4、5、10、11
       、13、14、15、16等工項有施作，不記得何時施作完成
       ，項目10、11、15是小包施作完成，項目2、13、16是上
       訴人施作完成，其他的工項不清楚何人施作，因為工地
       後來來了很多小包，混在一起作，小包是上訴人負責人
       高聚遠找的。上開施作完成的項目都是屬於配管
　　　 、釘箱，因施作完成後有請被上訴人現場人員來看，看
       了以後說可以，他們有拍照，所以伊判斷已施作完成。
       原審卷㈢第240、241頁現場工作紀錄上「蔡承祐」的簽名
       是伊所為，上面記載的工項是上訴人找以樂工程行施作
       的，伊簽名表示以樂工程行有出工等語(見本院卷㈠第488
       至491頁)，惟查，上訴人係於105年12月15日請領第12期
       估驗款(見本院卷㈠第273頁)，估驗計價期間係自105年11
       月16日起至105年12月15日止，此為兩造所不爭執(見本
       院卷㈡第54頁)，然被上訴人於105年12月29日發函通知上
       訴人，表明系爭18個工項經查驗結果尚未施作完成，請
       上訴人於106年1月10日前完成(見原審卷㈠第139頁)，可
       見證人蔡承祐證述其在職期間，本院卷㈠第83頁附表所示
       項目2、3、4、5、10、11、13、14、15、16等工項有施
       作，並經被上訴人查驗通過乙節，與事實不符，尚難採
       信。至上訴人提出之105年12月間查驗會勘紀錄、承包商
       出工數統計表、現場工作紀錄及上工前勞安宣導照片等
       影本（見原審卷㈢第133至149、213至259頁），充其量僅
       能證明上訴人於105年12月間仍有進場施作，尚無從憑以
       認定實際施作之工項及數量。
　　 ⑵又依證人即以樂工程行負責人白文華證稱：毅成公司曾於
       105年9、10月間委託伊到系爭工程現場處理來不及施作
       的工項，現場是要作為飯店使用，本院卷㈠第83頁附表所
       示項目7、8等工項係伊施作完成。剛開始是毅成公司找
       伊施作，出工紀錄需要經過上訴人的確認，由毅成公司
       付款給伊，再從被上訴人的工程款中扣除，後來被上訴
       人要求直接向其請款，減化請款流程，伊改向被上訴人
       請款後，就不需要經過上訴人確認，伊最後一次找上訴
       人負責人高聚遠在出工紀錄上簽名確認時，上訴人已經
       退場。伊與毅成公司間沒有書面契約，與被上訴人間有
       採購單，前述已施作完成的項目是被上訴人找伊施作，
       被上訴人有指派工程師到現場確認施作完成，才能由其
       他承包商進行後續工程等語(見本院卷㈠第492至495頁)，
       可知上訴人於106年1月11日退場前，確有未施作完成之
       工項，係由毅成公司及被上訴人先後委由以樂工程行施
       作完成，並實際均由被上訴人支付工程款予以樂工程行
       。
　　 ⑶另證人即被上訴人之專案經理林文輝於110年4月12日證稱
       ：伊負責系爭工程的專案管理，毅成公司多次發函給被
       上訴人表示進度落後，被上訴人寄發105年12月29日函時
       ，毅成公司已經找以樂工程行協助施作。上訴人於105年
       12月間至106年1月11日退場前，還是有人來工地，但印
       象中是整理居多，包含收尾的工作及整理工具，沒有什
       麼進度，當時幾乎都是毅成公司找的人跟被上訴人找的
       人在現場協助進度，資料如被證6至24點工單，伊有在上
       面簽名確認施作的內容，被證4後檢附的各工項(即系爭1
       8個工項)，是由被證7至25的4家廠商共同完成。以樂工
       程行是毅成公司找來的，工程款由毅成公司支付，毅成
       公司再從給付給被上訴人的工程款中扣除。伊與毅成公
       司現場人員有告訴上訴人的老闆高聚遠，表示以樂工程
       行的人員會進場協助施作，他當下有答應等語(見本院卷
       ㈠第552至555頁)；於110年9月8日證稱：系爭18個工項是
       上訴人於被上訴人105年12月29日發函時應施作而未施作
       的，上訴人於105年12月29日至106年1月11日期間主要在
       收拾整理工具，準備退場，不可能完成系爭18個工項，
       上訴人退場時還有很多工程沒有施作。工作有無完成，
       要經過查驗、試驗、檢驗，系爭18個工項唯一有經過檢
       查的是項目15，檢查時就錯了，還沒有到查驗的階段，
       其他項目都沒有施作等語(見本院卷㈡第32至34頁)
　　　 ，益見系爭工程確有進度落後情事，於上訴人退場前，
       毅成公司及被上訴人均曾另行委由其他廠商施作上訴人
       未完成之工項。
　　 ⑷查系爭契約第25條第1.2至1.5款約定：「可歸責於乙方之
       下列事由之一者，乙方應接受甲方之處罰扣款：....
　　　 1.2.未依本合約之約定施工、品質瑕疵未改善者。1.3.
       工程進度落後致影響其他相關工程之進行者。1.4.逾期
       完工或逾期交貨者。1.5.工進如有延誤，甲方得點工協
       助，每工以2500元(未稅)計算，費用由乙方負擔」、第2
       .2款約定：「1項之1.2款甲方視實際狀況對乙方提出扣
       款或損失賠償或中止合約或解除合約之處置」（見原審
       卷㈠第161頁）。又系爭工程自105年11月16日起未辦理估
       驗計價，本院參酌毅成公司與被上訴人間就機電工程第1
       3至15期(即105年10月11日起至106年1月10日止)辦理估
       驗計價之金額，按系爭工程佔機電工程比例25.6%計算系
       爭工程自105年11月16日起至106年1月10日止，已施作完
       成之數額合計909萬8493元，已如前開㈡之⒊所述，茲就被
       上訴人抗辯其另行委由其他廠商施作上訴人未完成之工
       項，因而支出點工及進料費用，爰依上開約定請求上訴
       人給付，並與本件工程款互為抵銷部分，是否有理
　　　 ？分述如下：
　　 ①廣欽公司點工及材料費用59萬64元部分：
　　　 被上訴人辯稱：伊委由廣欽公司施作上訴人未完成之工
       項，支出點工及材料費用共59萬64元等語，業據提出被
       證6點工單、施工請款單、送貨單等影本為證(見原審卷㈡
       第39至85、87至89頁)，經核上開點工單記載點工期間自
       105年11月14日起至105年11月28日止，合計177工(105年
       11月14日10工+105年11月15日10工+105年11月16日10工+
       105年11月17日10工+105年11月18日12工+105年11月19日
       13工+105年11月20日5工+105年11月21日9工+105年11月2
       2日10工+105年11月23日15工+105年11月24日17工+105年
       11月25日16工+105年11月26日16工+105年11月27日11工+
       105年11月28日13工)，係於上訴人最後施工日即106年1
       月10日以前所為，復經證人林文輝證述屬實(見本院卷㈠
       第552頁)，自堪信為真實，則依系爭契約第25條第1.5款
       約定，以每工2500元(未稅)計算，被上訴人得請求點工
       費用46萬4625元（含稅，2500元X177工X1.05）。又上開
       施工請款單、送貨單記載廣欽公司於105年11月間向被上
       訴人請領材料費用共1萬720元（2500元+7420元+
　　　 800元），是被上訴人依系爭契約第25條第1.2款約定，
       得請求之材料費用為1萬720元，至被上訴人另提出訴外
       人日盛工具五金行出具之送貨單記載材料費用5880元部
       分，尚無從證明被上訴人支付之對象為廣欽公司，此部
       分請求，難認有據。從而，被上訴人得請求上訴人給付
       廣欽公司點工及材料費用合計47萬5345元（46萬4625元+
       1萬720元），逾此部分請求，尚屬無據。
　　 ②樺晟公司進料費用24萬4172元部分：
　　　 被上訴人辯稱：伊為施作上訴人未完成之工項，自行向
       樺晟公司進料，支出進料費用24萬4172元等語，業據提
       出統一發票、採購單、送貨單等影本為證（見原審卷㈡第
       91至105頁），經核上開單據記載採購、出貨日期均在上
       訴人最後施工日106年1月10日以前，且發票金額合計24
       萬4713元（8萬4580元+15萬9593元)，是被上訴人依系爭
       契約第25條第1.2款約定，請求上訴人給付樺晟公司進料
       費用24萬4172元，核屬有據。
　　 ③萬蕙昇公司進料費用13萬2921元部分： 
　　　 被上訴人辯稱：伊為施作上訴人未完成之工項，自行向 
　　　 萬蕙昇公司進料，支出進料費用13萬2921元等語，業據
       提出統一發票、採購單、出貨單等影本為證（見原審卷㈡
       第109至119頁），經核上開單據記載採購、出貨日期
　　　 均在上訴人最後施工日106年1月10日以前，然發票金額
       合計13萬2920元（6萬9009元+6萬3911元)，是被上訴人
       依系爭契約第25條第1.2款約定，請求上訴人給付萬蕙昇
       公司進料費用13萬2920元，核屬有據，逾此部分請求，
       尚屬無據。
　　 ④廣欽公司點工及材料費用164萬5855元部分： 
　　　 被上訴人辯稱：伊委由廣欽公司施作上訴人未完成之工
　　　 項，支出點工及材料費用共164萬5855元等語，業據提出
       被證9點工單、客戶應收對帳單等影本為證(見原審卷㈡第
       121至145、151至231、233至237頁)，上開點工單記載點
       工期間自105年11月29日起至105年12月20日止，合計
　　　 432工(105年11月29日20工+105年11月30日21工+105年12
       月1日21工+105年12月2日12工+105年12月3日21工+105年
       12月4日20工+105年12月5日25工+105年12月6日33工+105
       年12月7日38工+105年12月8日30工+105年12月9日28工+
　　　 105年12月10日26工+105年12月11日8工+105年12月12日1
       4工+105年12月13日15工+105年12月14日16工+105年12月
       15日17工+105年12月16日12工+105年12月17日12工+
　　　 105年12月19日16工+105年12月20日27工，見原審卷㈡第1
       21至145、151至231頁) ，係於上訴人最後施工日即106
       年1月10日以前所為，復經證人林文輝證述屬實(見本院
       卷㈠第552頁)，自堪信為真實，是依系爭契約第25條第1.
       5款約定，以每工2500元(未稅)計算，被上訴人得請求點
       工費用113萬4000元（含稅，2500元X432工X1.05）。又
       上開客戶應收對帳單記載廣欽公司於105年11、12月間向
       被上訴人請領材料費用共23萬601元（10萬8473元+12
　　　 萬2128元），是被上訴人依系爭契約第25條第1.2款約定
　　　 ，請求上訴人給付23萬601元，核屬有據。從而，被上訴
       人得請求上訴人給付廣欽公司點工及材料費用合計136萬
       4601元（113萬4000元+23萬601元），逾此部分請求，尚
       屬無據。
　　 ⑤竑業工程行點工費用91萬2870元部分：
　　　 被上訴人辯稱：伊委由竑業工程行施作上訴人未完成之
       工項，支出點工費用等語，業據提出被證10點工單影本
       為證(見原審卷㈡第257至321頁)，其上記載點工期間自10
       5年12月9日起至105年12月25日止，合計249工(105年12
       月9日5工+105年12月10日5工+105年12月11日7工+105年1
       2月12日9工+105年12月13日12工+105年12月14日9工+105
       年12月15日11工+105年12月16日13工+105年12月17日15
       工+105年12月18日4工+105年12月19日18工+105年12月20
       日17工+105年12月21日19工+105年12月22日22工+
　　　 105年12月23日19工+105年12月24日34工+105年12月25日
       30工)，均係於上訴人最後施工日即106年1月10日以前所
       為，復經證人林文輝證述屬實(見本院卷㈠第552頁)，自
       堪信為真實，是依系爭契約第25條第1.5款約定，以每工
       2500元(未稅)計算，被上訴人得請求上訴人給付竑業工
       程行點工費用65萬3625元（含稅，2500元X249工X1.05）
　　　 ，逾此部分請求，尚屬無據。
　　 ⑥樺榮公司進料費用28萬965元部分：
　　　 被上訴人辯稱：伊為施作上訴人未完成之工項，自行向
　　　 樺榮公司進料，支出進料費用28萬965元等語，業據提出
　　　 統一發票、採購單、銷貨單等影本為證(見原審卷㈡第
　　　 323至331頁)，經核上開單據所載採購、出貨日期均在上
　　　 訴人最後施工日106年1月10日以前，且發票金額為28萬
　　　 965元(含稅)，是被上訴人依系爭契約第25條第1.2款約
　　　 定，請求上訴人給付樺榮公司進料費用28萬965元，核屬
　　　 有據。
　　 ⑦奕華公司進料費用10萬5105元部分：
　　　 被上訴人辯稱：伊為施作上訴人未完成之工項，自行向
　　　 奕華公司進料，支出進料費用10萬5105元等語，業據提
　　　 出統一發票、出貨單、採購單等影本為證(見原審卷㈡第
　　　 333至335頁)，經核上開單據所載採購及出貨日期，均在
　　　 上訴人最後施工日106年1月10日以前，且發票金額為10
　　　 萬5105元(含稅)，是被上訴人依系爭契約第25條第1.2款
　　　 約定，請求上訴人給付奕華公司進料費用10萬5105元，
　　　 核屬有據。
　　 ⑧百軒公司進料費用26萬5244元部分：　
　　　 被上訴人辯稱：伊為施作上訴人未完成之工項，自行向
　　　 百軒公司進料，支出進料費用26萬5244元等語，業據提
　　　 出客戶對帳單、採購單等影本為證(見原審卷㈡第339至
　　　 343頁)，經核其上所載採購日期及交貨日期均在上訴人
　　　 最後施工日106年1月10日以前，且採購金額為26萬5244
　　　 元(含稅)，是被上訴人依系爭契約第25條第1.2款約定，
　　　 請求上訴人給付百軒公司進料費用26萬5244元，核屬有
　　　 據。
　　 ⑨大樹公司進料費用60萬7921元部分：
　　　 被上訴人辯稱：伊為施作上訴人未完成之工項，自行向
       大樹公司進料，支出進料費用60萬7921元等語，業據提
       出統一發票、出貨單等影本為證(見原審卷㈡第345、349
       至351頁)，經核上開單據所載採購、出貨日期均在上訴
       人最後施工日106年1月10日以前，且發票金額為60萬792
       1元(含稅)，是被上訴人依系爭契約第25條第1.2款約定
       ，請求上訴人給付大樹公司進料費用60萬7921元，核屬
       有據。
　　 ⑩樺榮公司進料費用29萬8034元部分：
　　　 被上訴人辯稱：伊為施作上訴人未完成之工項，自行向
       樺榮公司進料，支出進料費用29萬8034元等語，業據提
       出採購單、統一發票、銷貨單等影本為證(見原審卷㈡第3
       59至369頁)，經核上開單據所載採購、出貨日期均在上
       訴人最後施工日106年1月10日以前，且發票金額記載29
       萬8034元(含稅)，是被上訴人依系爭契約第25條第1.2款
       約定，請求上訴人給付樺榮公司進料費用29萬8034元，
       核屬有據。
　　 ⑪樺晟公司進料費用52萬8808元部分：　
　　　 被上訴人辯稱：伊為施作上訴人未完成之工項，自行向
       樺晟公司進料，支出進料費用52萬8808元等語，業據提
       出採購單、統一發票、出貨單等影本為證(見原審卷㈡第3
       71至405頁)，經核上開單據所載採購日期、出貨日期均
       係在上訴人最後施工日106年1月10日以前，且發票金額
       為52萬8808元(含稅)，是被上訴人依系爭契約第25條第1
       .2款約定，請求上訴人給付樺晟公司進料費用52萬8808
       元，核屬有據。
　　 ⑫阡佐公司進料費用106萬6812元部分：
　　　 被上訴人辯稱：伊為施作上訴人未完成之工項，自行向
       阡佐公司進料，支出進料費用106萬6812元等語，固提出
       統一發票、採購單及出貨單等影本為證(見原審卷㈡第409
       至491頁)，惟查，上開統一發票之開立日期為106年1月1
       8日，上開採購單記載採購日期為106年1月19日，均係在
       上訴人退場日即106年1月11日以後，加以上開出貨單並
       未記載金額，且部分材料之出貨日期在106年1月11日以
       後，尚無從認定被上訴人於106年1月10日以前支付阡佐
       公司進料費用106萬6812元，是被上訴人前開抗辯，難認
       可採。
　　 ⑬同寅公司進料費用15萬5713元部分：
　　　 被上訴人辯稱：伊為施作上訴人未完成之工項，自行向
       同寅公司進料，支出進料費用15萬5713元等語，業據提
       出統一發票、採購單、客戶請款單、出貨單等影本為證(
       見原審卷㈡第493至519頁)，經核上開單據所載採購日期
       、出貨日期均係在上訴人最後施工日即106年1月10日以
       前，且發票金額合計15萬5713元（含稅，6萬547元+9萬5
       166元），是被上訴人依系爭契約第25條第1.2款約定，
       請求上訴人給付同寅公司進料費用15萬5713元，核屬有
       據。
　　 ⑭萬蕙昇公司進料費用4萬3998元：
　　　 被上訴人辯稱：伊為施作上訴人未完成之工項，自行向
       萬蕙昇公司進料，支出進料費用4萬3998元等語，業據提
       出統一發票、採購單、客戶對帳單、客戶訂購確認單、
       出貨單等影本為證(見原審卷㈡第521至547頁)，上開統一
       發票記載之金額為4萬3998元(含稅)，惟經比對勾稽其上
       所載品名、數量與上開出貨單所載材料、數量，其中
　　　 106年1月10日以前出貨者，僅有〈1〉RSG(3R)45度月彎G54
       (2〞)車牙10個(發票金額1006元，未稅)、〈2〉RSG
　　　 (內牙管接)電白接頭G42(1-1/2〞)15個(發票金額278元
　　　 ，未稅)、〈3〉RSG(內牙管接)電白接頭G54(2〞)10個(發票
       金額289元，未稅)、〈4〉RSG免車牙管接G54(2〞
　　　 )29個(發票金額1202元，未稅)、〈5〉RSG(3R)45度月彎G5
       4(2〞)車牙7個(發票金額704元，未稅)、〈6〉RSG(內牙管
       接)電白接頭G54(2〞)30個(發票金額866元，未稅)
　　　 、〈7〉RSG(3R)45度月彎G54(2〞)車牙3個(發票金額302元
       ，未稅)、〈8〉RSG(內牙管接)電白接頭G42(1-1/2〞)
　　　 15個(發票金額278元，未稅)，發票金額合計4879元【含
       稅，(1006元+278元+289元+1202元+704元+866元+302元
　　　 )X1.05，元以下四捨五入，下同】(見原審卷㈡第535至54
       5頁)，其餘均無從證明係於106年1月10日以前出貨，實
       難認係被上訴人於上訴人退場前，就上訴人未完成之工
       項所支出，是被上訴人依系爭契約第25條第1.2款約定，
       請求上訴人給付萬蕙昇公司進料費用4879元，核屬有據
       ，逾此部分請求，尚屬無據。
　　 ⑮總昌公司進料費用52萬4870元部分：
　　　 被上訴人辯稱：伊為施作上訴人未完成之工項，自行向
       總昌公司進料，支出進料費用52萬4870元等語，業據提
       出出貨單、客戶對帳明細表等影本為證(見原審卷㈡第551
       至681頁)，經核上開明細表記載106年1月10日以前出貨
       者，金額合計39萬1788元【含稅，(1875元+1萬7904元+2
       萬1446元+2332元+3295元+4464元+1481元+1542元+
　　　 3306元+5194元+1萬2617元+4萬4760元+1萬6109元+5300
       元+6465元+9901元+972元+2094元+130元+6485元+2萬932
       8元+3915元+6萬6820元+1萬6877元+240元+426元+
　　　 9057元+7519元+1萬1412元+234元+1萬4410元+2176元+
　　　 4452元+2153元+1萬7652元+2319元+9273元+360元+4936
       元+1900元）X1.05】，其餘均係於106年1月11日以後出
       貨，難認係被上訴人於上訴人退場前，就上訴人未完成
       之工項所支出，是被上訴人依系爭契約第25條第1.2款約
       定，請求上訴人給付總昌公司進料費用39萬1788元，核
       屬有據，逾此部分請求，尚屬無據。
　　 ⑯樺榮公司進料費用107萬1000元部分：
　　　 被上訴人辯稱：伊為施作上訴人未完成之工項，自行向
       樺榮公司進料，支出進料費用107萬1000元等語，業據提
       出統一發票、採購單、銷貨單等影本為證(見原審卷㈡第6
       83至717頁)，上開統一發票、採購單記載品名為電線電
       纜1批，金額為107萬1000元(含稅)，經核上開銷貨單記
       載出貨期間自106年1月4日起至106年2月10日止，電線電
       纜總長度合計3萬6292公尺(4000公尺+4120公尺+150公尺
       +79公尺+800公尺+1萬2000公尺+2600公尺+2000公尺+250
       公尺+650公尺+1000公尺+1000公尺+4594公尺+710公尺+
　　　 19公尺+2320公尺，見原審卷㈡第687至717頁)，其中於10
       6年1月10日前出貨之電線電纜長度合計9149公尺（
　　　 4000公尺+4120公尺+150公尺+79公尺+800公尺，見原審
       卷㈡第687至695頁)，按比例計算，106年1月10日以前出
       貨部分之金額為26萬9993元(107萬1000元X9149/36292)
　　　 ，是被上訴人依系爭契約第25條第1.2款約定，請求上訴
       人給付樺榮公司進料費用26萬9993元，核屬有據，逾此
       部分請求，尚屬無據。
　　 ⑰竑業工程行點工費用236萬6385元部分：
　　　 被上訴人辯稱：伊委由竑業工程行施作上訴人未完成之
       工項，支出點工費用236萬6385元等語，業據提出被證22
       點工單影本為證(見原審卷㈡第719至819頁)，其上記載點
       工期間自105年12月26日起至106年1月14日止，其中106
       年1月10日以前合計412工(105年12月26日30工+105年12
       月27日26工+105年12月28日23工+105年12月29日27工+10
       5年12月30日27工+105年12月31日27工+106年1月1日7工+
       106年1月2日30工+106年1月3日30工+106年1月4日26工+1
       06年〈誤載為105年〉1月5日30工+106年1月6日26工+106年
       〈其中1紙點工單誤載為107年〉1月7日28工+106年〈其中1
       紙點工單誤載為107年〉1月8日20工+106年1月9日30工+10
       6年1月10日25工，見原審卷㈡第719至805頁
　　　 )，復經證人林文輝證述屬實(見本院卷㈠第552頁)，自堪
       信為真實，是依系爭契約第25條第1.5款約定，以每工25
       00元(未稅)計算，被上訴人得請求上訴人給付竑業工程
       行點工費用108萬1500元（含稅，2500元X412工X1.05
　　　 ），逾此部分請求，尚屬無據。
　　 ⑱以樂工程行點工費用31萬3638元部分：
　　　 被上訴人辯稱：伊委由以樂工程行施作上訴人未完成之
       工項，支出點工費用31萬3638等語，固提出統一發票、
       點工單及明細表等影本為證(見原審卷㈡第821、825至845
       頁)，惟查，上開點工單記載點工期間自106年1月11日起
       至106年1月19日止，均係在上訴人106年1月11日退場後
       所為，是被上訴人此部分請求，洵屬無據。
　　 ⑲百軒公司點工費用37萬8000元部分：
　　　 被上訴人辯稱：伊委由百軒公司施作上訴人未完成之工
       項，支出點工費用37萬8000元等語，業據提出被證24點
       工單影本為證(見原審卷㈡第847至893頁)，其上記載點工
       期間自105年12月6日起至106年1月20日止，其中106年1
       月10日以前合計73工（105年12月6日4工+105年12月7日6
       工+105年12月8日6工+105年12月9日4工+105年12月10日4
       工+105年12月16日2工+105年12月17日3工+105年12月26
       日1工+105年12月31日3工+106年1月2日3工+106年1月3日
       3工+106年1月5日3工+106年1月6日4工+106年1月7日8工+
       106年1月9日9工+106年1月10日10工），復經證人林文輝
       證述屬實(見本院卷㈠第552頁)，自堪信為真實，是依系
       爭契約第25條第1.5款約定，以每工2500元(未稅)計算
　　　 ，被上訴人得請求上訴人給付百軒公司點工費用19萬162
       5元（含稅，2500元X73工X1.05），逾此部分請求，尚屬
       無據。
　　 ⑳百軒公司連工帶料費用57萬7500元部分：
　　　 被上訴人辯稱：伊委由百軒公司施作上訴人未完成之工
       項，支出連工帶料費用57萬7500元等語，固提出採購單
       、議價會議記錄、估價單、報價單及統一發票等影本為
       證(見原審卷㈡第895至905頁)，惟查，上開採購單記載採
       購日期為106年1月17日，被上訴人與百軒公司召開議價
       會議之日期為106年1月12日，均係於上訴人106年1月11
       日退場後所為，是被上訴人此部分請求，洵屬無據。
　　 ㉑綜上，被上訴人得請求上訴人給付廣欽公司點工及材料費
       用47萬5345元、樺晟公司進料費用24萬4172元、萬蕙昇
       公司進料費用13萬2920元、廣欽公司點工及材料費用136
       萬4601元、竑業工程行點工費用65萬3625元、樺榮公司
       進料費用28萬965元、奕華公司進料費用10萬5105元、百
       軒公司進料費用26萬5244元、大樹公司進料費用60萬792
       1元、樺榮公司進料費用29萬8034元、樺晟公司進料費用
       52萬8808元、同寅公司進料費用15萬5713元、萬蕙昇公
       司進料費用4879元、總昌公司進料費用39萬1788元
　　　 、樺榮公司進料費用26萬9993元、竑業工程行點工費用1
       08萬1500元、百軒公司點工費用19萬1625元，合計705萬
       2238元(47萬5345元+24萬4172元+13萬2920元+136萬4601
       元+65萬3625元+28萬965元+10萬5105元+26萬5244元+60
       萬7921元+29萬8034元+52萬8808元+15萬5713元+4879元+
       39萬1788元+26萬9993元+108萬1500元+19萬1625元)
　　　 。
　　 ⒊業主工地扣款111萬1520元部分：
　　　 被上訴人於原審辯稱：上訴人於105年8、9月間起施工進
       度落後，毅成公司乃委請以樂工程行施作，並自伊請領
       之工程款中扣除，扣款金額合計194萬391元等語，業據
       提出毅成公司第15期計價單(計價日期106年1月10日)影
       本為證，其上以螢光筆標示部分之金額合計194萬391元
       （含稅，見原審卷㈢第303頁），嗣被上訴人於本院準備
       程序期日陳稱：請求減縮業主工地扣款金額為111萬1520
       元，僅以業主代扣以樂工程行之工程費用111萬1520元（
       含稅）為抵銷等語（見本院卷㈡第120頁）。觀諸上開計
       價單摘要欄編號18記載「代扣泰創工程款—代叫技術工工
       程費用（以樂工程行）（含稅）：1,111,520元」，參酌
       上訴人提出之現場工作紀錄記載以樂工程行確有於105年
       12月1日至106年1月4日期間進場施作系爭工程(見原審卷
       ㈢第226至238、240至251頁)，據證人林文輝證稱：以樂
       工程行是業主找來的，工程款由業主支付，業主再從給
       付被上訴人的工程款中扣除，現場工作紀錄是上訴人的
       內部表單，原本是上訴人自己看的，後來以樂工程行進
       駐工地，在上面記載施作的工項及出工人數，目的是向
       業主請款，原審卷㈢第303頁第15期計價單摘要欄記載編
       號18與上訴人的施作範圍有關，業主請以樂工程行施作
       ，再從要給被上訴人的工程款中扣除，被上訴人還來不
       及扣款，上訴人就中途離場了等語（見本院卷㈠第553、5
       55頁、卷㈡第35頁），核與證人白文華前開⑵證述相符，
       上訴人復自承：以樂工程行當初是業主介紹的，該工程
       行每個月的出工紀錄會由伊簽名確認後送給業主，由業
       主代扣被上訴人的工程款等語（見原審卷㈢第264頁），
       堪認毅成公司於上訴人退場前，就上訴人未施作之工項
       委請以樂工程行施作，並自應付被上訴人之工程款中扣
       除111萬1520元，是被上訴人依系爭契約第25條第1.2款
       約定，請求上訴人賠償業主工地扣款111萬1520元，核屬
       有據。
　　 ⒋逾期違約金568萬6044元部分：
　　 ⑴按「當事人得約定債務人於債務不履行時，應支付違約金
       。違約金，除當事人另有訂定外，視為因不履行而生損
       害之賠償總額。其約定如債務人不於適當時期或不依適
       當方法履行債務時，即須支付違約金者，債權人除得請
       求履行債務外，違約金視為因不於適當時期或不依適當
       方法履行債務所生損害之賠償總額」、「債務已為一部
       履行者，法院得比照債權人因一部履行所受之利益，減
       少違約金」、「約定之違約金額過高者，法院得減至相
       當之數額」，民法第250條、第251條及第252條分別定有
       明文。準此，約定之違約金若有過高情事，法院即得依
       此規定核減至相當之數額，此項核減，法院得以職權為
       之，亦得由債務人訴請法院核減，且不論係懲罰性違約
       金或損害賠償額預定性違約金均有適用。另契約當事人
       約定之違約金是否相當，須依一般客觀事實，社會經濟
       狀況、當事人所受損害情形，及債務人若能如期履行債
       務時，債權人可得享受之一切利益，以為斟酌之標準，
       而債務已為一部履行者，亦得比照債權人所受之利益減
       少其數額（最高法院49年台上字第807號裁判先例參照）
       。
　　 ⑵查系爭契約第25條第1.3款、1.4款約定：「可歸責於乙方
       之下列事由之一者，乙方應接受甲方之處罰扣款：
　　　 ....1.3.工程進度落後致影響其他相關工程之進行者。1
       .4.逾期完工或逾期交貨者」、第3款約定：「1項之1.3
       、1.4款未能依照本合約規定期限完工，乙方願按每延遲
       1日罰合約總價千分之4給予甲方，累積最高罰款為總合
       約款百分之20；此項罰款，甲方得在乙方未領工程款內
       扣除，如有不足，應由乙方補足或處分乙方之履約保證
       金。....」(見原審卷㈠第161頁)。兩造對於上開約定違
       約金之性質為懲罰性違約金，並無爭執(見本院卷㈡第15
       頁)，堪予憑採。被上訴人辯稱：系爭契約約定完工期限
       為105年12月31日，上訴人截至系爭契約終止之日即106
       年1月26日止，仍未完工，逾期26日，伊得依系爭契約第
       25條第3款約定，每逾1日按系爭契約總價5467萬3500元(
       含稅，5207萬元X1.05)千分之4扣罰違約金，合計568萬6
       044元(5467萬3500元X4/1000X26日)等語，上訴人對於系
       爭契約總價為5467萬3500元(含稅)，及系爭工程逾期26
       日等節，固無爭執(見本院卷㈡第14、102頁)，惟主張：
       國內公共工程實務普遍約定每逾1日按契約總價千分之1
       計算違約金，系爭契約約定每逾1日按總價千分之4扣罰
       違約金，尚屬過高，應予酌減等語。本院斟酌上訴人就
       系爭工程雖逾期26日，然依前開㈡之⒋所述，系爭工程自1
       05年5月16日起至106年1月10日止，已施作完成部分之工
       程款數額為5063萬5819元，則扣除被上訴人另行委由其
       他廠商施作支出之點工及進料費用705萬2238元，及業主
       工地扣款111萬1520元部分(即上訴人未施作完成部分)後
       ，上訴人自行施作部分之工程款數額為4247萬2061元(50
       63萬5819元-705萬2238元-111萬1520元)，約佔系爭契約
       總價77%(4247萬2061元/5467萬3500元X
　　　 100%)，換言之，上訴人未施作完成部分約佔系爭契約總
       價23%(1-77%)，與全部未完成究有不同，而兩造約定違
       約金之上限為系爭契約總價百分之20即1093萬4700元(
　　　 5467萬3500元X20%)，倘上訴人逾期完工26日，按日以系
       爭契約總價千分之4計算，則違約金數額568萬6044元約
       佔罰款上限52%(568萬6044元/1093萬4700元X100%)，已
       逾上訴人未施作完成部分佔系爭工程之比例23%，顯屬過
       高，及被上訴人因上訴人逾期完工所受損害即為前開⒉之
       ⑷所述其另行委由其他廠商施作支出之點工及進料費用，
       業據被上訴人陳明在卷(見本院卷㈡第56頁)等一切情狀，
       認違約金應酌減為按日以系爭契約總價千分之2計算之28
       4萬3022元(5467萬3500元X2/1000X26日)，較為允當，故
       被上訴人逾此部分請求，即無可採。
　　 ⑶至被上訴人辯稱：上訴人曾於準備程序期日同意以每遲延
       1日扣罰系爭契約總價千分之4計算之違約金，已生自認
       之效力，上訴人嗣後請求法院酌減違約金，性質上屬自
       認之撤銷，伊不同意云云。惟按民事訴訟法第279條第1
       項規定之「自認」，乃當事人對於他造主張之事實，於
       準備書狀內或言詞辯論時或在受命法官、受託法官前，
       積極的表示承認之情形，上訴人固曾於本院準備程序期
       日陳稱：同意以每遲延1日扣罰系爭契約總價千分之4計
       算之違約金等語(見本院卷㈡第102頁)，然違約金額是否
       過高，應否酌減，法院得依職權裁量，非屬事實問題，
       不生自認之效力，是上訴人嗣後主張兩造約定之違約金
       過高，請求法院酌減，亦無撤銷自認之可言，被上訴人
       前開抗辯，為不可採。
　　 ⒌次按二人互負債務，而其給付種類相同，並均屆清償期者
       ，各得以其債務，與他方之債務，互為抵銷；抵銷，應
       以意思表示，向他方為之。其相互間債之關係，溯及最
       初得為抵銷時，按照抵銷數額而消滅，民法第334條第1
       項本文及第335條第1項分別定有明文。查上訴人於106年
       1月10日退場前，系爭工程已施作完成部分之工程款數額
       為5063萬5819元，已如前開㈡之⒋所述，扣除兩造不爭執
       之被上訴人已付工程款487萬2748元，及代付款項2880萬
       5605元後，尚有工程款1695萬7466元(5063萬5819元-487
       萬2748元-2880萬5605元)，惟依前開⒈至⒋所述
　　　 ，被上訴人得請求上訴人給付工地扣款109萬8047元、施
       工背心7350元、點工及進料費用705萬2238元、業主工地
       扣款111萬1520元、逾期違約金284萬3022元，合計1211
       萬2177元(109萬8047元+7350元+705萬2238元+111萬1520
       元+284萬3022元)，兩者均屆清償期，互為抵銷之結果，
       上訴人尚得請求被上訴人給付工程款484萬5289元(1695
       萬7466元-1211萬2177元)。
五、綜上所述，上訴人依承攬契約關係，請求被上訴人給付上訴
    人484萬5289元，及自支付命令送達翌日即107年8月14日(見
    司促卷第85頁)起至清償日止，按年息5％計算之利息部分，
    為有理由，應予准許，逾此部分之請求(除減縮部分外)，為
    無理由，應予駁回。原審就上開應准許部分，為上訴人敗訴
    之判決，尚有未洽。上訴意旨指摘原判決此部分不當，求予
    廢棄改判，為有理由，爰由本院廢棄改判如主文第2項所示
　　。至原審就上開不應准許部分，為上訴人敗訴之判決，並無
    不合，上訴意旨指摘原判決此部分不當，求予廢棄改判，為
    無理由，應予駁回。又上訴人於第二審未為假執行之聲請，
    其聲明廢棄原審駁回其假執行聲請部分，顯無必要，爰併予
    駁回此部分上訴。
六、本件事證已臻明確，兩造其餘攻擊、防禦方法及所提證據，
    經審酌後認與判決結果不生影響，爰不予逐一論列。
七、據上論結，本件上訴為一部有理由、一部無理由，依民事訴
    訟法第450條、第449條第1項、第79條，判決如主文。
中　　華　　民　　國　　111 　年　　4 　　月　　22　　日
                  民事第二十一庭
                        審判長法  官  翁昭蓉
                              法  官  林哲賢
                              法  官  鍾素鳳
正本係照原本作成。
如不服本判決，應於收受送達後20日內向本院提出上訴書狀，其
未表明上訴理由者，應於提出上訴後20日內向本院補提理由書狀
（均須按他造當事人之人數附繕本）上訴時應提出委任律師或具
有律師資格之人之委任狀；委任有律師資格者，另應附具律師資
格證書及釋明委任人與受任人有民事訴訟法第466條之1第1項但
書或第2項所定關係之釋明文書影本。如委任律師提起上訴者，
應一併繳納上訴審裁判費。
中　　華　　民　　國　　111 　年　　4 　　月　　22　　日

    　　　　　　　　　　　　　書記官  林吟玲